臺灣臺中地方法院刑事判決　　　　　　　 96年度醫訴字第8號
公　訴　人　臺灣臺中地方法院檢察署檢察官
被　　　告　甲○○
被　　　告　乙○○
上二人共同
選任辯護人　甘龍強律師
上列被告因違反醫師法等案件，經檢察官提起公訴（95年度偵字
19321號），因被告於準備程序中為有罪之陳述，本院合議庭裁
定由受命法官獨任進行簡式審判程序，茲判決如下：
    主    文
甲○○、乙○○共同未取得合法醫師資格，擅自執行醫療業務，
均處有期徒刑貳年，均減為有期徒刑壹年，均緩刑肆年，並均向
公庫支付新臺幣拾萬元。
    犯罪事實
一、甲○○（起訴書誤載為李建清）係址設臺中市○區○村路 ○
    段341 號「鴻明診所」（目前已歇業）之負責醫師，於民國
    91年6 月25日，與中央健康保險局（下稱中央健保局）簽訂
    全民健康保險特約醫事服務機構合約。甲○○明知乙○○未
    具合法醫師資格，2 人竟基於違反醫師法及偽造文書、以及
    詐欺取財之概括犯意聯絡，自93年間某日起至94年8 月24日
    止，由甲○○僱用乙○○，在「鴻明診所」內，擅自為病患
    林兆伶、洪綺翎、邱素菊、陳雅慧、葉惠淑、蘇美華、梁秀
    雲、張瓊怡、張慧、張家榕、陳小玲、劉雅雪、張義明、蘇
    淑姿、謝孟樺、劉菁惠、陳文如、阮比鍾、謝敏雄及李淑貴
    等人，執行診察、處方及用藥等醫療行為；而後，再由未實
    際執行診察、處方及用藥等醫療行為之甲○○，填具前開病
    患之診療日誌，並在林兆伶、洪綺翎、邱素菊、陳雅慧、葉
    惠淑、蘇美華、梁秀雲、張瓊怡、張慧、張家榕、陳小玲、
    劉雅雪、張義明、蘇淑姿、謝孟樺、劉菁惠、陳文如及阮比
    鍾等人之診療日誌上簽名，連續明知為不實之事項，而登載
    於其業務上作成之文書，並持向中央健保局請領健保醫療給
    付，致使健保局陷於錯誤，而共支付新臺幣（下同）1 萬
    4,850 元，足以生損害於中央健康保險局對於健保醫療給付
    及管理之正確性。嗣經中央健保局中區分局於94年8 月24日
    ，至「鴻明診所」訪查高齡醫師執業狀況，當場發現未具合
    法醫師資格之乙○○正為保險對象謝閩雄、李淑貴及阮比鐘
    等人執行診療、處分，並訪查前開病患，始循線查悉上情。
二、案經中央健保局移送臺灣臺中地方法院檢察署檢察官偵查起
    訴。
    理    由
一、訊據被告甲○○、乙○○對於上揭犯罪事實，均坦承不諱，
    核與證人林兆玲、洪綺翎、林邱素菊、陳雅慧：葉惠淑、蘇
    美華、梁秀雲、張慧、張家榕、陳小玲、劉子緁（原名劉雅
    雪）、張義明、蘇淑姿、謝孟樺、劉菁惠、張瓊怡、陳文如
    等人，分別於偵查中及中央健保局訪查時證述之情節相符。
    此外，復有中央健保局健保稽字第0940064669號函、全民健
    康保險特約醫事服務機構合約書、全民健康保險特約診所基
    本資料、鴻明診所涉嫌詐領健保醫療費用金額表各1 份、診
    療日誌20份、中央健保局保現對象門診就醫紀錄明細表17份
    在卷可證。被告2 人自白犯罪，與事實相符，本件事證明確
    ，被告2 人犯行，已堪認定。
二、新舊法比較：
  (一)按被告行為後，刑法及刑法施行法業於95年7月1日修正施行
    。按行為後法律有變更者，適用行為時之法律，但行為後之
    法律有利於行為人者，適用最有利於行為人之法律，現行刑
    法第2條第1項定有明文。此條規定乃與刑法第1 條罪刑法定
    主義契合，而貫徹法律禁止溯及既往原則，係規範行為後法
    律變更所生新舊法律比較適用之準據法，是刑法第2 條本身
    雖經修正，但刑法第2 條既屬適用法律之準據法，本身尚無
    比較新舊法之問題，應一律適用裁判時之現行刑法第2 條規
    定以決定適用之刑罰法律，先予辨明。
  (三)共犯規定部分：
    刑法修正後之共犯規定，已限縮於共同實行犯罪行為者始成
    立共同正犯，排除陰謀犯、預備犯共同正犯，是應以修正後
    之規定較有利於行為人（最高法院96年度台上字第3773號判
    決意旨參照。）
  (三)刑法第33條第5 款：本件論罪科刑之法條有罰金刑，而被告
    行為後，刑法第33條第5 款業於95年7月1日修正公佈施行；
    修正後刑法該款規定「罰金：新臺幣一千元以上，以百元計
    算之。」與修正前該款規定「罰金：一元以上。」不同。比
    較新舊法結果，以舊法較有利於行為人，故依刑法第2條第1
    項前段規定，本案關於上開法條之法定刑罰金部分，自應適
    用行為時之法律即修正前刑法第33條第5 款規定決定其罰金
    部分之法定刑。
  (四)牽連犯部分：被告行為後，刑法第55條後段牽連犯之規定，
    業於94年1月7日修正公佈刪除，並於95年7月1日施行，此刪
    除雖非犯罪構成要件之變更，但顯已影響行為人刑罰之法律
    效果，自屬法律有變更，依新法第2條第1項規定，比較新、
    舊法結果，應適用較有利於被告之行為時法律即舊法論以牽
    連犯。
  (五)連續犯部分：被告行為後，刑法第56條連續犯之規定，業於
    94年1月7日修正公佈刪除，並於95年7月1日施行，則被告之
    犯行，因行為後新法業已刪除連續犯之規定，此刪除雖非犯
    罪構成要件之變更，但顯已影響行為人刑罰之法律效果，自
    屬法律有變更，依新法第2條第1項規定，比較新、舊法結果
    ，仍應適用較有利於被告之行為時法律即舊法論以連續犯。
  (六)緩刑部分：又被告行為後，刑法第74條業於95年7月1日修正
    施行。但「犯罪在刑法新法施行前，新法施行後，緩刑之宣
    告，應適用新法第74條之規定。」最高法院95年5 月23日刑
    事庭第八次會議決議第七點可資參照，故本案關於緩刑宣告
    應適用新法第74條之規定。
三、核被告2 人所為，係犯醫師法第28條前段之未取得合法醫師
    資格而擅自執行醫療業務罪、刑法第216條、第215條之行使
    業務上登載不實文書罪及同法第339條第1項之詐欺取財罪。
    被告2 人就前開犯行，具犯意聯絡及行為分擔，為共同正犯
    。又被告2 人於業務上作成之文書登載不實之低度行為，應
    為行使之高度行為所吸收，不另論罪。被告先後多次偽造文
    書、詐欺之犯行，均時間緊接、手段相同、觸犯構成要件相
    同之罪名，顯均係基於概括犯意反覆為之，均為連續犯，應
    依修正前刑法第56條規定，以1罪論，並加重其刑。又被告2
    人所犯前開3 罪間，具方法、目的之牽連關係，為牽連犯，
    應依修正前刑法第55條後段之規定，從一重之未取得合法醫
    師資格而擅自執行醫療業務罪處斷。被告甲○○為民國9 年
    11月11日生，行為時為年滿80歲之人，應依刑法第18條第 3
    項之規定，減輕其刑，並先加重後減輕之。爰審酌被告甲○
    ○明知被告乙○○未具合法醫師資格，竟仍僱用被告乙○○
    擅自執行醫療業務，嚴重影響病患權益，犯罪所生之危害非
    輕等情，且被告甲○○身為執業醫師，竟知法犯法，猶無足
    取；唯被告2 人於本院審理中業已坦承犯行，所詐騙之健保
    給付僅1 萬餘元，及並未造成病患實際身體之傷害等一切情
    狀，分別量處如主文所示之刑。
四、又被告2人所犯違反醫師法等罪，因其犯罪時間在96年4月24
    日以前，合於中華民國96年罪犯減刑條例第2 條第1項第3款
    之減刑條件，且經本院所宣告之刑，亦無同條例第3 條所定
    不得減刑之情形，應減其刑期1/2。
五、末查被告2 人前均未曾受有期徒刑以上刑之宣告，有臺灣高
    等法院被告前案紀錄表在卷可按，被告2 人坦承犯行，深具
    悔意，且被告甲○○已高齡87歲，目前診所並已歇業，其等
    經此教訓，當知警惕而無再犯之虞，本院綜核各情，所宣告
    之刑，認以暫不執行為適當，併各予宣告緩刑4 年，同時均
    命向公庫支付新臺幣10萬元，以啟自新。
據上論斷，應依刑事訴訟法第299 條第1項前段、273條之1第1項
，醫師法第28條前段，刑法第11條前段、第28條、第215 條、第
216 條、第339條第1項、（修正前）第56條、（修正前）第55條
後段、第74條第1項第1款、第2項第4款，中華民國96年罪犯減刑
條例第2條第1項第3款、第7條，判決如主文。
中　　華　　民　　國　　96　　年　　12　　月　　18　　日
                  刑事第六庭  法  官  高英賓
上正本證明與原本無異。
如不服本判決，應於收受送達後10日內向本院提出上訴書狀（應
敘述具體理由並附繕本）。
上訴書狀如未敘述理由，應於上訴期間屆滿後20日內補提理由書
於本院。
                              書記官  司立文
中　　華　　民　　國　　96　　年　　12　　月　　18　　日
附錄論罪科刑法條：
醫師法第28條
未取得合法醫師資格，擅自執行醫療業務者，處 6 個月以上 5
年以下有期徒刑，得併科新臺幣30萬元以上150萬元以下罰金，
其所使用之藥械沒收之。但合於下列情形之一者，不罰：
一  在中央主管機關認可之醫療機構，於醫師指導下實習之醫學
    院、校學生或畢業生。
二  在醫療機構於醫師指示下之護理人員、助產人員或其他醫事
    人員。
三  合於第 11 條第 1 項但書規定。
四  臨時施行急救。
中華民國刑法第215條
從事業務之人，明知為不實之事項，而登載於其業務上作成之文
書，足以生損害於公眾或他人者，處3年以下有期徒刑、拘役或5
百元以下罰金。
中華民國刑法第216條
行使第 210 條至第 215 條之文書者，依偽造、變造文書或登載
不實事項或使登載不實事項之規定處斷。
中華民國刑法第339條
意圖為自己或第三人不法之所有，以詐術使人將本人或第三人之
物交付者，處5年以下有期徒刑、拘役或科或併科1千元以下罰金
。
以前項方法得財產上不法之利益或使第三人得之者，亦同。
前二項之未遂犯罰之。
